【裁判字號】    92,上訴,892
【裁判日期】    920513
【裁判案由】    偽造文書等
【裁判全文】
臺灣高等法院刑事判決                            九十二年度上訴字第八九二號
    上  訴  人
    即  被  告  甲○○
右上訴人因偽造文書等案件，不服臺灣基隆地方法院九十一年度訴字第三七號，中華
民國九十二年二月十一日第一審判決（起訴案號：臺灣基隆地方法院檢察署八十九年
度偵字第二四五四號），提起上訴，本院判決如左：
    主  文
原判決撤銷。
甲○○以意圖銷售，而擅自以重製之方法侵害他人之著作財產權為常業，處有期徒刑
壹年拾月。扣案如附表所示之光碟片、訂單暨承攬合約書、切結書上偽造之「呂水圳
」署押共伍枚、委託書上偽造之「協和育樂股份有限公司」印文壹枚均沒收。
    事    實
一、甲○○係設於台北縣汐止市○○○路○段八十四號十三樓「英倫唱片有限公司」
    拉蒙影片股份有限公司（下稱派拉蒙公司）享有著作財產權之物，並授權協和育
    樂股份有限公司（下稱協和公司）代理在台灣地區發行，竟於八十八年一月間，
    接受不詳名字之林姓成年港商以每片新台幣（下同）十元之代價訂購如附表所示
    之電影光碟，甲○○未經派拉蒙公司及協和公司之許可，竟以意圖銷售而擅自重
    製之方法侵害他人著作財產權之犯意，重製如附表所示之電影光碟片，即於接受
    訂單後於八十八年一月七日，先在汐止市利用不知情之某刻印店偽造「協和育樂
    股份有限公司」印章一枚並蓋用於委託書上，假冒協和公司名義委託英倫公司壓
    製如附表所示之電影光碟片之委託書，偽造不實內容之委託書，甲○○再以每片
    七元之代價，並提出該不實之委託書，於同年一月十二日及七月二十六日，利用
    不知情之公司會計王美珍下單，委由設於台北縣汐止市○○路○段一九二之一號
    一樓之「德恩富科技股份有限公司」（下稱德恩富公司）重製生產，該公司乃指
    派業務員黃淑華辦理訂約事宜，於訂約期間，甲○○並基於偽造文書及行使之概
    括犯意，利用不知情之王美珍，偽以英倫公司股東呂水圳為英倫公司代表人名義
    ，偽造切結書，切結委由德恩富公司重製生產之電影光碟片，均已取得著作權人
    之合法授權之不實內容；及同偽以呂水圳為英倫公司代表人名義，與德恩富公司
    簽約，並於訂單暨承攬合約書及切結書上偽造「呂水圳」之署押各一枚，並盜用
    呂水圳存放在公司之印章，再交付予黃淑華，黃淑華攜回德恩富公司，並進行壓
    製光碟片工作，均足以生損害於協和公司及呂水圳本人。嗣於八十八年九月十日
    ，甲○○取得附表所示之光碟片後，輾轉交付儲康寧（另由檢察官偵查中）進儲
    基隆「尚志貨櫃站」報關出口時，為財政部基隆關稅局驗關人員查驗時查獲，並
    扣得如附表所示之光碟片共計一萬一千片。
二、案經派拉蒙公司訴請法務部調查局航業海員調查處移送台灣基隆地方法院檢察署
    檢察官偵查起訴。
    理    由
一、按告訴乃論之罪，其告訴應自得為告訴人知悉犯人之時起，於六個月內為之，刑
    事訴訟法第二百三十七條第一項定有明文。而犯著作權法第九十一條之罪，須告
    訴乃論，著作權法第一百條規定甚明。經查本件上訴人即被告甲○○所犯著作權
    法第九十一條之罪（詳後述認定），固於八十八年九月十日即經查獲，然嗣於八
    十九年八月三十一日，由財政部基隆關稅局、法務部調查局航業海員調查處，在
    基隆市○○街一００號倉庫內，就扣案光碟開箱會驗，並於八十九年四月十一日
    通知被害人派拉蒙公司所委任之代理人丙○，此有會驗明細表及傳真稿件日期之
    記載附卷可稽。因此，被害人派拉蒙公司係於八十九年四月十二日以後始知悉本
    件被告，而於八十九年七月十三日對被告甲○○提出告訴（檢察官另蓋八十九年
    七月二十四日圓戳），亦有告訴狀在卷可按，並未逾越六個月之告訴期間，本件
    告訴自屬合法。又查被告另意圖出租而於八十八年三月中旬起，指示不詳姓名之
    人，在台北市○○街一六一號拷貝室重製黃文擇、黃文章享有著作權之「霹靂雷
    霆」第七集、第八集錄影帶因而涉嫌著作權法第九十一條第二項意圖出租而擅自
    以重製方法侵害他人著作財產權部分，有台灣高等法院八十九年度上訴字第一０
    五二號、最高法院九十一年度台上字第六七三五號刑事判決在卷可參。惟被告於
    原審法院供稱：布袋戲那裏伊僅掛名而已，有事情伊也不知道，伊沒有負責錄影
    帶的事，此與本件林姓港商委託一事沒有關係等語（見原審卷第一一一頁），顯
    見被告本件所為重製他人電影光碟著作財產權之犯行（詳後述認定），與前揭意
    圖出租而重製黃文擇等人享有著作財產權之錄影帶部分要係「犯意各別」，二者
    間並無實質（包括）一罪之常業犯關係或裁判一罪之連續犯關係，自無「同一案
    件」可言，合先敘明。
二、訊據被告甲○○固不否認未經協和公司同意，盜刻印章、偽造委託書，利用不知
    情之黃淑華、王美珍偽造署押及盜用印章以偽造文書而行使，更未經派拉蒙公司
    授權即向德恩富公司下單生產重製如附表所示之電影光碟片等情不諱，惟矢口否
    認假冒呂水圳名義簽約，辯稱：公司對外都是呂先生名義在接洽，所以他們（即
    德恩富公司）才同意訂約，切結書上之內容、印章均非伊所為，伊僅作這一次，
    並非常業犯云云。經查：
  (一)右揭事實，已據被告於偵查、原審供承不諱，且有如附表所示之光碟片扣案可佐
    ，及被告偽造之協和公司委託書一紙、訂單暨承攬合約書二紙及切結書三紙（均
    影本）在卷足憑。
  (二)協和公司並未出具上開委託書，業據證人即協和公司股東呂木村於航業海員調查
    處訊問時指證屬實；呂水圳並未授權或同意被告使用其名義，亦據呂水圳於前揭
    調查時供明在卷；派拉蒙公司並未同意被告重製該公司享有著作財產權如附表所
    示電影光碟片，亦經該公司之告訴代理人乙○○指訴綦詳。又被告係利用不知情
    之英倫公司會計王美珍盜用呂水圳交其保管之印章，並偽造呂水圳署押，而偽造
    內容不實之切結書文書，及偽與德恩富公司業務員黃淑華訂立承攬合約書等情，
    亦據證人王美珍、黃淑華於偵審中證述情節相符屬實。
  (三)附表所示之電影光碟均係派拉蒙公司享有著作權之物，此有告訴人代理人檢附之
    著作權證明文件在卷可查（附於告訴狀後）。
  (四)被告雖提出多紙詞曲授權使用合約書，辯稱其尚出版合法之著作物，非以重製他
    人之著作財產物為常業云云；惟觀之卷附之多紙詞曲授權使用合約書，均係歌詞
    歌曲授權使用，並非電影光碟之授權重製，且未據提出合法使用發行之數量，而
    參諸本件扣案之每部電影光碟重製之數量分別有四百片至二千片，共計一萬一千
    片之多，再據被告於本院自承：因為經營地下電台，虧損很多錢，又向地下錢莊
    借錢週轉，因為走投無路使犯下本案等語（見本院卷第八五頁），顯見被告係賴
    重製他人之著作財產物獲利為生，要為常業犯，其所提出多紙詞曲授權使用合約
    書，尚難採為有利被告之認定，其所辯各節，自係推諉避就之詞，不足採信。被
    告犯行事證明確，犯行堪以認定，應予依法論科。
三、查被告未經他人同意或授權，於右揭時地偽造內容不實之委託書、利用不知情之
    人偽造切結書，及並行使不實之委託書、切結書下單偽簽訂單暨承攬合約書，自
    足以生損害於協和公司及呂水圳本人，並以之意圖銷售而重製派拉蒙公司享有著
    作財產權之著作，核其所為，係犯刑法第二百十六條、第二百十條之行使偽造私
    文書罪、著作權法第九十一條第二項、第九十四條之以意圖銷售而擅自以重製之
    方法侵害他人之著作財產權為常業罪。公訴人雖認被告僅係犯著作權法第九十一
    條第一項擅自重製他人著作物罪，然查被告係受不詳名字之林姓成年港商下訂重
    製，並已先收受二十萬元訂金，為其於航業海員調查處訊問時所自承，顯見其有
    銷售之意圖灼然明甚，且其所犯情節要為常業犯，檢察官就此部分起訴法條容有
    未洽，應予變更。被告利用不知情之人偽刻協和公司之印章、偽造呂水圳署押、
    盜用呂水圳印章，非法重製他人之電影光碟，均為間接正犯，且各該偽造印章、
    印文、署押等行為均為偽造文書之部分行為，且其嗣後偽造文書之低度行為應為
    行使之高度行為所吸收，均不另論罪。其先後二次行使偽造私文書，時間緊接，
    犯罪構成要件相同，顯係基於概括犯意反覆為之，應論以連續犯，並以一罪論。
    所犯上開二罪間有方法結果之牽連關係，應從較重之著作權法第九十四條之以意
    圖銷售而重製他人著作物為方法侵害他人之著作財產權為常業罪處斷。
四、原審對被告予以論罪科刑，固非無見，惟查被告所為，原判決僅論以著作權法第
    九十一條第二項之罪，未論以同法第九十四條之常業犯，即有未合；又檢察官起
    訴被告尚有重製「霹靂砲」一千片、「美國舞男」一千片之行為，原判決對此部
    分行為未予認定犯罪，亦未敘明理由，同有未合。被告上訴意旨否認犯行，雖無
    理由，但原判決既有可議之處，自應由本院撤銷改判。爰審酌被告為貪得暴利，
    竟以行使偽造私文書之方法取信不知情廠商重製他人享有著作財產權之著作，破
    壞國家形象，危害社會經濟秩序及他人財產法益情節重大，並其犯後態度及其他
    一切情狀，量處如主文第二項所示之刑。扣案如附表所示之光碟片為被告因犯罪
    所得而為其所有，業據其供承在卷，自應依刑法第三十八條第一項第三款之規定
    宣告沒收。被告偽造之協和公司印章一枚因丟棄而滅失，為其自承甚明，自毋庸
    諭知沒收，惟其因而在委託書上偽造之協和公司印文一枚；另切結書三紙、訂單
    及承攬合約書二紙上偽造之「呂水圳」署押各一枚，均應依刑法第二百十九條之
    規定沒收。至其利用王美珍而盜用「呂水圳」印章部分，因該印章係呂水圳託管
    於王美珍處，為證人王美珍結證在卷，則其印文亦屬真實，毋庸一併沒收（最高
    法院四十八年台上字第一五三三號判例意旨參照），附此敘明。
五、公訴意旨另以被告於前揭時地，擅自重製派拉蒙公司享有著作權之電影光碟「霹
    靂砲」一千片、「美國舞男」一千片等情，亦認被告涉犯刑法第二百十六條、第
    二百十條之行使偽造私文書罪、著作權法第九十一條第一項擅自重製他人著作物
    之罪嫌等情。經查，本案固扣有電影光碟「霹靂砲」一千片、「美國舞男」一千
    片等情，惟據告訴代理人乙○○於本院陳稱：扣案之電影「霹靂砲」、「美國舞
    頁），核與本院當庭勘驗扣案之電影「霹靂砲」、「美國舞男」光碟片確無IFPI
    識別碼無訛，有勘驗筆錄在卷可據；再參以被告亦否認有重製「霹靂砲」、「美
    國舞男」光碟片之情，足見上開扣案電影「霹靂砲」、「美國舞男」光碟片是否
    為被告所下單重製？尚有可議，此外查無其他證據可證明該電影「霹靂砲」、「
    美國舞男」光碟片係被告所委託重製，自難認被告有檢察官起訴之該部分犯行，
    惟公訴人認此部分行為與前開論罪部分行為有連續犯之裁判上一罪之關係，爰不
    另為無罪之諭知。
據上論斷，應依刑事訴訟法第三百六十九條第一項前段、第三百六十四條、第二百九
十九條第一項前段、第三百條，著作權法第九十一條第二項，第九十四條，刑法第十
一條前段、第二百十六條、第二百十條、第五十五條、第二百十九條、第三十八條第
一項第三款，判決如主文。
本案經檢察官鄭富銘到庭執行職務。
中      華      民      國    九十二    年      五      月    十三      日
                              臺灣高等法院刑事第二十庭
                                  審判長法  官  葉  麗  霞
                                        法  官  李  錦  樑
                                        法  官  李  春  地
右正本證明與原本無異。
如不服本判決，應於收受送達後十日內向本院提出上訴書狀，其未敘述上訴之理由者
並得於提起上訴後十日內向本院補提理由書（均須按他造當事人之人數附繕本）。
                                        書記官  柳  秋  月
中      華      民      國    九十二    年      五      月    十五      日
附錄：本案論罪科刑法條全文
著作權法第九十四條
以犯第九十一條、第九十二條或第九十三條之罪為常業者，處一年以上七
年以下有期徒刑，得併科新台幣四十五萬元以下罰金。
刑法第二百一十六條
行使第二百十條至第二百十五條之文書者，依偽造、變造文書或登載不實
事項或使登載不實事項之規定處斷。
刑法第二百一十條
偽造、變造私文書，足以生損害於公眾或他人者，處五年以下有期徒刑。
附表：
┌───┬─────────┬────────────────┬────┐
│ 編號 │  中  文  片  名  │      英    文    片    名      │數量(片)│
├───┼─────────┼────────────────┼────┤
│  １  │愛國者遊戲        │PATRIOT GAMES                   │一五００│
├───┼─────────┼────────────────┼────┤
│  ２  │阿甘正傳          │FORREST GUMP                    │一０００│
├───┼─────────┼────────────────┼────┤
│  ３  │教父              │THE GODFATHER                   │一五００│
├───┼─────────┼────────────────┼────┤
│  ４  │教父續集          │THE GODFATHER PARTII            │一五００│
├───┼─────────┼────────────────┼────┤
│  ５  │教父第三集        │THE GODFATHER PARTIII            │一五００│
├───┼─────────┼────────────────┼────┤
│  ６  │迫切的危機        │CLEAR AND PRESENT DANGER        │二０００│
├───┼─────────┼────────────────┼────┤
│  ７  │邁入未來          │STAR TREK VI:THE UNDISCOVERED   │  四００│
│      │                  │COUNTRY                         │        │
├───┼─────────┼────────────────┼────┤
│  ８  │搶救未來          │STAR TREK IV:THE VOYAGE HOME    │  六００│
├───┼─────────┼────────────────┼────┤
│  ９  │證人              │WITNESS                         │一０００│
└───┴─────────┴────────────────┴────┘


司法院資訊處製作；財團法人民間司法改革基金會備份。
